臺灣高等法院刑事判決　　　　　　　　　　　　　　九十年度上易字第三八九四號
　　上　訴　人　臺灣板橋地方法院檢察署檢察官
　　被　　　告　乙○○
右上訴人因被告侵占案件，不服臺灣板橋地方法院八十九年度易字第四四九七號，中
華民國九十年九月十九日第一審判決（起訴案號：臺灣板橋地方法院檢察署八十九年
度偵字第一九四五七號及併案審理：臺灣士林地方法院檢察署九十年度偵字第二○五
一號）提起上訴，本院判決如左：
    主  文
上訴駁回。
    理  由
一、公訴意旨略以：被告乙○○原任職於台北市○○○路一五四之二號誠隆汽車股份
    有限公司（下稱誠隆公司）業務代表，為從事售車業務之人，竟意圖為自己不法
    所有，於民國（下同）八十七年十月間某日，在誠隆公司內，收受另一業務代表
    甲○○所交付客戶陳文隆購車頭款新台幣（下同）七萬元後，加以侵占入己，因
    認被告涉犯刑法第三百三十六條第二項之業務侵占罪。
二、訊據被告鍾燦鴻堅詞否認有何侵占犯行，辯稱：甲○○根本沒有把錢交給我，他
    開庭前來找我，要我到法庭上作偽證，他要我跟法官說這七萬元我拿去裝配件，
    然後他會去跟公司處理，這樣我們兩人都不會有事等語。
三、公訴人認為被告犯有侵占罪嫌，無非以被告之自白，告訴代理人費立杰之指訴、
    證人甲○○、陳文隆之證言為其主要論據。
四、按犯罪事實應依證據認定之，無證據不得推定其犯罪事實。又不能證明被告犯罪
    者，應諭知無罪之判決，刑事訴訟法第一百五十四條、第三百零一條第一項前段
    分別定有明文。而認定不利於被告之事實，須依積極證據，苟積極證據不足為不
    利於被告事實之認定時，即應為有利於被告之認定，更不必有何有利之證據，最
    高法院著有三十年上字第八一六號判例參照。經查：
  (一)、公訴人雖於起訴書中論述本案經被告鍾燦鴻自白及核與告訴代理人費立杰之告
      訴意旨相符，惟查：告訴人費立杰是對甲○○提出業務侵占罪之告訴，並非對
      本件被告鍾燦鴻提出告訴，另證人陳文隆係證述其係將車款交給甲○○而交付
      本件被告鍾燦鴻，告訴代理人費立杰及證人陳文隆之證言，均不足以對被告鍾
      燦鴻為不利之認定，且亦無相符之處，公訴人未曾訊問甲○○、鍾燦鴻等人，
      其起訴所憑之證據，僅係甲○○於臺灣臺北地方法院八十八年度易字第一七九
      ０號案件審理之供述及鍾燦鴻於案件中所為之陳述而已。
  (二)、本案之緣由係甲○○於台灣台北地方法院八十八年度易字第一七九Ｏ號業務侵
      占案件審理期間，辯稱：我將客戶陳文隆交付之車款七萬元，託由鍾燦鴻交回
      誠隆公司云云，並經鍾燦鴻到庭作證承認該部分款項其用以購買汽車配件後，
      私自變賣得款花用，因而判決甲○○無罪，承辦法官乃告發鍾燦鴻之侵占行為
      ，經檢察官偵查起訴；又誠隆公司之登記營業地址雖在台北市○○○路，然被
      告所任職之地點係在臺北市○○路二六五號，是公訴人認被告侵占款項之地點
      在台北市○○○路，應有誤會，合先敘明。
  (三)、經原審調閱前開卷宗內之歷次訊問筆錄查明如下：證人陳文隆於八十八年七
      月十九日於該案審判中結證稱：我於八十七年向甲○○訂一部車，我交給他七
      萬元，拖了兩個多月，還沒看到車子，我表示不買了，之後他就不見了等語；
      甲○○於八十八年七月三十一日經通緝到案，於八十八年八月三十日在該案
      審理中辯稱：陳文隆交給我七萬元車款，我順手拿給鍾燦鴻帶回公司，我有打
      電話告訴楊玉守，楊經理並要我告訴課長，我也有打電話給簡課長，他們二人
      應該都知道，因為那時公司催陳文隆的車款，我就跟課長還是經理說，那個鍾
      燦鴻會付云云；嗣於八十八年十月一日在該案審理中辯稱：陳文隆的七萬元是
      我和鍾燦鴻一起去收的，陳文隆應該有看到我把錢交給鍾燦鴻云云；於八十八
      年十二月二十七日在該案審理中又辯稱：因為鍾燦鴻欠我十二萬，再加上陳文
      隆的七萬元，應該是十九萬多，他只開十六萬多的支票交給我，由我交給楊玉
      守，是因為當時我欠公司只有欠那麼多云云。然查：
   １、證人楊玉守經理於八十八年八月三十日該案審理中結證稱：甲○○並沒有打
       電話給我，說他有託鍾燦鴻帶七萬元回公司；並於八十八年十一月二十二日
       該案審理中結證稱：甲○○要離職時，欠公司十六萬多，所以我要他開票，
       他給我一張票，退票後才知道是鍾燦鴻的票等語。
   ２、證人簡國城課長於八十八年十二月二十七日在該案審理中結證稱：甲○○沒
       有告訴過我，他把錢交給鍾燦鴻等語。
   ３、由此可知，證人楊玉守、簡國城均明白表示，甲○○並未向其等表示「七萬
       元已交給鍾燦鴻」，是以甲○○辯稱：「打電話向楊玉守及簡國城表示，已
       將陳文隆之七萬元車款交由鍾燦鴻帶回公司」云云，即難採信。
  (四)、再查：就甲○○所述：「陳文隆有看到我將七萬元交給鍾燦鴻」乙節是否實在
      ？
   １、證人陳偉敏於八十九年四月二十四日在該案審理中結證稱：陳文隆是我們公
       司股東，我有看到甲○○跟陳文隆收兩次錢，一次收訂金五萬元，是甲○○
       與簡課長一起來的，一次收七萬元，是甲○○和他女朋友一起來，沒有看到
       鍾燦鴻，因為甲○○和鍾燦鴻常常來我的海產店喝酒，我跟他們很熟；證人
       陳文隆於八十九年五月十二日在該案審理中結證稱：我第一次交五萬元給簡
       課長，當時簡課長、甲○○、楊經理一起來，第二次我交七萬元給甲○○，
       印象中只有被告一個人來，我交錢給被告，沒看到鍾燦鴻等語。
   ２、證人陳文隆於本案原審審理中到庭結證稱：我和陳偉敏都是跟甲○○買車，
       與被告鍾燦鴻一點關係也沒有，我是在大業路海產店交付七萬元給甲○○，
       只有他一個人來，後來鍾燦鴻才到我們店裡消費，我不知道甲○○有沒有將
       錢交給鍾燦鴻，我跟鍾燦鴻根本不熟，也沒有與他接洽過業務等語（見原審
       卷第八八頁背面、第八九頁）。
   ３、由於證人陳文隆及陳偉敏均證稱交付七萬元車款時，鍾燦鴻根本不在場，足
       徵甲○○所稱：「與鍾燦鴻一起去收款，並當場將錢交給鍾燦鴻帶回公司」
       云云，顯屬不實。
   ４、又陳文隆交付七萬元之地點是在「臺北市○○路五二五號美廉坊海產店」，
       而被告鍾燦鴻及甲○○任職之公司在「大業路二六五號」，相距不遠，且甲
       ○○於八十七年十月十五日向陳文隆收錢，嗣於一個月後之八十七年十一月
       十五日始離職，此有誠隆公司提出之甲○○離職證明書、收據各一紙在卷（
       原審卷第八十七頁）可憑，甲○○既仍在誠隆公司上班，衡情並無不能親自
       將款項帶回公司之理，且業務員對於自己經手之款項理應相當慎重，若甲○
       ○確實於收款當日即託由同事鍾燦鴻帶回公司，豈有不立刻告知經理、課長
       ，以明責任之理？
  (五)、復查：鍾燦鴻於該侵占案件審理中共到庭證述三次：八十八年十二月二十七
      日結證稱：離職前甲○○有帶我到一家海產店收錢，但沒有收到錢，他曾經將
      收到的車款七萬元交給我，是我跟他一起去收的，但車主是姓「王」，名字我
      不記得了，這七萬元是依照楊玉守指示，回補甲○○先前挪用的車款，也有部
      分是裝車子配件云云；於八十九年六月二日結證稱：被告沒有親自拿七萬元
      給我，他有跟我提他跟海產店老闆之一，綽號王哥的人，收了七萬元（沉思˙
      ˙˙）現在我仔細回想，被告有把王哥交給他的七萬元交給我拿回公司，我拿
      回去交給楊經理云云；八十九年六月九日經甲○○與鍾燦鴻對質，鍾燦鴻結
      證稱：甲○○叫我用這七萬元裝配件在陳文隆的車上，我裝了皮椅、輪框等等
      （甲○○答：我把陳文隆的七萬元交給鍾燦鴻時說看你是要把七萬元拿回公司
      ，拿到外面買配件裝在車上都可以），鍾燦鴻即改口稱：被告是跟我講把七萬
      元交回公司或買配件都可以沒錯，是我決定不交回公司，我拿去買配件裝在車
      上˙˙˙我有買配件，但有無裝在車上要問被告˙˙˙（甲○○答：我沒有拿
      到配件），鍾燦鴻改口稱：我在配件商那裡就把東西交給被告了˙˙˙有些配
      件我裝在另外的客戶車上，其他配件交給被告（甲○○答：我沒有拿到。）鍾
      燦鴻即稱：我放在他的座位上，他雖離職但座位還在˙˙˙我後來把剩餘的配
      件賣掉了等語，是足認鍾燦鴻首先證述到海產店沒有收到錢，嗣後改口說有收
      到七萬元，已交給楊玉守經理，再改口稱是買配件，部分裝在客戶車上，交給
      甲○○，最後改口稱剩餘配件是自己轉賣侵占的，其四度改口，且均係由甲○
      ○補充後，隨即順著甲○○的供述回答，是被告鍾燦鴻辯稱係甲○○要求其幫
      忙，到法庭上作偽證乙節，尚可採信。
  (六)、又證人費立烋到庭結證稱：甲○○一開始有承認他拿走全部的錢，墊在其他車
      子的車款上，後來甲○○才改口說其中的七萬元交給鍾燦鴻，甲○○是八十七
      年十月十五日向陳文隆收錢，十一月間離職，在案發後才說他把錢交給被告等
      語（見原審卷第五七頁），並提出甲○○之離職證明書、甲○○立據表示收到
      陳文隆七萬元車款之收據及陳文隆之認諾書各一紙附卷（見原審卷第六五、六
      六頁）；另證人張榮仁到庭結證稱：被告曾在我的機車行任職，有一次有跟我
      提到他朋友要他去作證，說錢擺在被告那邊，事後會把錢補回公司，他朋友來
      找他通常是在店外聊，我不會聽到，至於來找他的是不是甲○○，我要看到人
      才知道，我只知道鍾燦鴻有跟我請過事假等語（見原審卷第一○八頁），綜上
      各節，足認陳文隆確實將七萬元車款交給甲○○。
  (七)、至於本件被告鍾燦鴻有無收下七萬元，除甲○○之陳述外，並無其他積極證據
      足以證明吳嘉明有將該七萬元交付被告鍾燦鴻。甲○○於其業務侵占罪案件審
      理中，辯稱前詞，應係為推卸罪責予鍾燦鴻，是被告所稱甲○○於開庭前，曾
      至機車行找伊，並要求其作偽證乙節，應堪認定。又甲○○經原審多次傳拘及
      本院傳喚均未到庭，顯有逃匿之事實。
  (七)、台灣士林地方法院檢察署就同一事實移送原審併案審理，本院合一審理，附此
      敘明。
六、此外，復查無其他積極證據足證被告確有公訴人指訴侵占犯行，既不能證明被告
    犯罪，揆諸前揭說明意旨，原審為被告無罪判決之諭知，並無不當，應予維持。
七、公訴人上訴意旨略以：被告業於台灣台北地方法院八十八年度易字第一七九○號
    刑事案件審理時坦承上情不諱，核與證人甲○○所述相符，並經證人費立杰、陳
    文隆等證述明確。惟被告竟於本件審理時翻異前詞，辯稱：甲○○要伊開庭時作
    偽證，並說這樣兩人都不會有事云云，嗣原審履傳拘甲○○復未果，其事涉狡，
    自宜就被告測謊以佐。況被告既未佔有使用上開價款，焉有任蹈法網之理？是被
    告所辯顯屬卸飾之詞等語。經查：
  (一)、公訴人雖於起訴書中論述本案經被告鍾燦鴻自白及核與告訴代理人費立杰之告
訴意旨相符，惟查：告訴人費立杰是對甲○○提出業務侵占罪之告訴，並非對
      本件被告鍾燦鴻提出告訴，另證人陳文隆係證述其係將車款交給甲○○而交付
      本件被告鍾燦鴻，告訴代理人費立杰及證人陳文隆之證言，均不足以對被告鍾
      燦鴻為不利之認定，且亦無相符之處，公訴人未曾訊問甲○○、鍾燦鴻等人，
      其起訴所憑之證據，僅係甲○○於臺灣臺北地方法院八十八年度易字第一七九
      ０號案件審理之供述及鍾燦鴻於案件中所為之陳述而已，檢察官仍以之為上訴
      理由，尚嫌無據。
  (二)、原審判決理由曾敘明「至於被告鍾燦鴻所涉『偽證』犯嫌，應由公訴人另行偵
      查。」，被告鍾燦鴻業已明白「其不承認侵占犯行，必觸犯偽證罪責」，於本
      院審理時，受命法官再度告知利害關係，被告鍾燦鴻仍堅稱「吳嘉明沒有拿七
      萬元給我」，益徵堅決否認侵占犯行之決心，至於檢察官聲請測謊一事，本院
      認為，測謊僅在提供佐證之用，並不得作為被告有罪之唯一證據，本案事實業
      已明確，是以本院認為並無測謊之必要。
  (三)、本件公訴人上訴意旨，仍執前詞，指摘原審判決不當，自無理由，應予駁回。
八、至於被告鍾燦鴻所涉偽證犯嫌，應由公訴人另行偵查。
據上論斷，應依刑事訴訟法第三百六十八條，判決如主文。
本案經檢察官周誠南到庭執行職務。
中      華      民      國    九十一    年      二      月      六      日
                              台灣高等法院刑事第二庭
                                  審判長法  官  蔡  長  溪
                                        法  官  楊  貴  志
                                        法  官  林  俊  益
右正本證明與原本無異。
不得上訴。
                                        書記官  陳  明  琴
中      華      民      國     九十一   年     二       月   六         日
